最高法院刑事判決　　　　　　九十六年度台上字第二二七○號
上　訴　人　台灣高等法院高雄分院檢察署檢察官
被　　　告　甲○○
　　　　　　　　　　原住高雄市○○區○○路41號9樓
上列上訴人因被告偽造有價證券罪案件，不服台灣高等法院高雄
分院中華民國九十三年八月三十一日第二審判決（九十三年度上
訴字第三三九號，起訴案號：台灣高雄地方法院檢察署九十一年
度偵字第二○四六一號），提起部分上訴，本院判決如下：
　　主　文
原判決關於偽造有價證券罪部分撤銷，發回台灣高等法院高雄分
院。
    理　由
本件原判決認定被告甲○○於民國九十一年二月十六日十八時四
十五分許，騎乘重型機車，在高雄市○○區○○路與明華路交岔
路口，因疏於注意該處行車燈光管制號誌燈為紅燈，即貿然行進
，以致撞及騎乘輕型機車之丙○○（下或稱吳女），致吳女人車
倒地受傷。詎被告明知肇事，竟未停車查看呂女之傷勢，即駕車
逃離現場，嗣被路人騎機車追及攔下，並通知警員到場處理（被
告被訴過失傷害及肇事逃逸罪部分業經原審判刑確定）。詎被告
唯恐影響其在高雄市政府苓雅區公所擔任工友之工作，竟向警員
及吳女偽稱其姓名為「乙○○」（按「乙○○」係被告胞弟之姓
名），並基於偽造署押之犯意，在九十一年二月十六日高雄市政
府警察局鼓山分局龍華派出所（下稱龍華派出所）員警工作紀錄
簿上，偽造「乙○○」之署名及指印各一枚。嗣後被告與丙○○
於同年八月十四日，同意以新台幣（下同）七萬元成立和解，約
定被告先付現金三萬元，其餘四萬元由被告當場簽發本票一紙交
付吳女，並由被告另出具薪資債權轉讓契約，將其對「春榮工程
行」之薪資債權轉讓與吳女。詎上訴人唯恐影響其工作，又懼其
前揭冒用其弟姓名應詢之事被揭穿，明知未得其弟乙○○之同意
或授權，竟承前偽造署押之概括犯意，及偽造私文書之概括犯意
，在和解書上之簽約人欄甲方乙○○處，填載乙○○之身分證統
一編號等資料，並偽按指印一枚（該和解書上甲方處之乙○○姓
名係丙○○之友人先以電腦繕打），而偽造該和解書。被告復基
於偽造有價證券之犯意，在空白本票（票號四三三六一二號）之
發票人欄上，偽造乙○○之署押一枚及指印三枚，並填載發票日
為九十一年八月十四日，付款日為同年九月十二日，金額四萬元
，而偽造該本票一紙，並將其所偽造之和解書及本票一併交予丙
○○而行使之，隨後並帶同丙○○至其兼職之高雄市○○區○○
街二五九號「原榮清潔企業行」辦公室內，書立債權轉讓契約，
內載「將乙○○在原榮清潔行薪資四萬元交予丙○○」等內容，
並簽署被告本人之署押，趁該企業行負責人許春榮事忙之際，將
該薪資債權轉讓契約交許春榮閱覽，表示其已將上述債權轉讓契
約通知債務人許春榮。許春榮因事忙未詳審其內容，僅見其上有
被告之署名，即同意由被告蓋用「原榮清潔企業行」之公司戳章
及許春榮之印章，表示其已知悉上述債權轉讓之事。被告蓋用「
原榮清潔企業行」之戳章及許春榮之印章於上述債權轉讓契約後
，即將其本人之署名塗改偽造為「乙○○」，而偽造該債權轉讓
契約，並持以行使交付丙○○，足以生損害於乙○○及丙○○等
情。因而撤銷第一審關於偽造有價證券暨定應執行刑部分之判決
，改判仍依牽連犯關係從一重論處上訴人意圖供行使之用，偽造
有價證券罪刑（量處有期徒刑一年六月），固非無見。
惟查：(一)、按刑法第二百零一條第一項意圖供行使之用，而偽造
、變造公債票、公司股票或其他有價證券罪之法定本刑為「三年
以上十年以下有期徒刑，得併科（銀元）三千元以下罰金」。原
判決認定被告所為成立上開條項之「意圖供行使之用而偽造有價
證券罪」，同法第二百十七條之「偽造署押罪」（指被告在員警
工作紀錄簿上偽造「乙○○」之署押及指印部分），及同法第二
百十六條、第二百十條之「行使偽造私文書罪」，並認其所犯該
三罪之間具有方法結果之牽連關係，而從一重依「意圖供行使之
用而偽造有價證券罪」處斷。倘若此項認定無訛，而被告亦無任
何法定減刑之事由（包括刑法第五十九條所規定之酌量減輕其刑
），則原審所量處之刑自不能低於該罪之法定最低度本刑即「有
期徒刑三年」。乃原判決並未說明被告有何法定減刑之事由，亦
未援引刑法第五十九條之規定酌量減輕其刑，卻就其所論斷之意
圖供行使之用而偽造有價證券罪，量處「有期徒刑一年六月」，
顯已低於該罪之法定最低度本刑即「有期徒刑三年」。依上開規
定及說明，原判決此部分自屬違法。(二)、原判決於理由三內認定
被告所犯之罪名為刑法第二百零一條第一項之「偽造有價證券罪
」。並說明：被告行使偽造有價證券之輕度行為，為偽造有價證
券之重度行為吸收，不另論罪云云（見原判決第十一頁第十一行
至第十七行）。而其主文亦諭知「甲○○意圖供行使之用，偽造
有價證券，處有期徒刑一年六月……」。但其理由四內卻說明「
……行使偽造有價證券部分爰量處有期徒刑一年六月」云云（見
原判決第十三頁第十一行）。其既謂被告「行使偽造有價證券」
之輕度行為，已為偽造有價證券之重度行為所吸收，而不另論罪
。卻又就被告「行使偽造有價證券」部分量處罪刑，難謂無理由
與理由，及理由與主文矛盾之違誤。(三)、本件依原判決事實欄之
記載，被告在龍華派出所員警工作紀錄簿上偽造「乙○○」之署
名及指印之行為，與其嗣後在前揭和解書、本票及債權轉讓契約
書上偽造乙○○署押及指印之行為，均係基於「概括之犯意」而
為（見原判決第三頁第三行至第六行，同頁第十行至第十一行）
。但原判決僅就被告在龍華派出所員警工作紀錄簿上偽造「乙○
○」之署名及指印之行為，單獨論以刑法第二百十七條之偽造署
押罪。而對於被告此部分偽造「乙○○」之署名及指印之行為，
與其嗣後在前揭和解書、本票及債權轉讓契約書上偽造乙○○署
押及指印之行為間，在法律上有無關係？是否均屬連續犯一部之
行為？則未加以論敘說明，已嫌理由不備。且原判決既認定被告
在前揭各項文件及本票上偽造「乙○○」署押及指印之行為，均
係基於「概括之犯意」而為，則何以能就被告在龍華派出所員警
工作紀錄簿上偽造「乙○○」之署名及指印之行為，單獨論以刑
法第二百十七條之偽造署押罪？原判決未就此加以剖析闡述明白
，本院自無從為其適用法律當否之審斷。(四)、依本件檢察官起訴
書之記載，被告肇事逃逸被警查獲後，為逃避刑責，竟冒用其弟
「乙○○」之名應訊（詢），並在龍華派出所員警工作紀錄簿上
偽造「乙○○」之署名及指印等情。起訴書既謂被告「冒用其弟
乙○○之名應訊」，則警方當時有無對被告製作詢問筆錄？若有
，被告有無在該筆錄上偽造其弟「乙○○」之署押或指印之情形
？此與本案被告犯罪事實之認定有關，原審對此未一併加以根究
調查明白，遽行判決，尚嫌調查未盡。又原判決理由雖說明應將
被告所偽造之本票一張（其內已包含偽造「乙○○」之署押一枚
及指印三枚）、龍華派出所員警工作紀錄簿上所偽造「乙○○」
之署押及指印各一枚、前揭和解書上所偽造之「乙○○」指印一
枚，以及上述債權轉讓契約書上所偽造之「乙○○」署押一枚宣
告沒收。但並未在其主文第二項即改判諭知被告所犯罪名及量刑
項下，一併將被告所偽造之上述本票、署押及指印諭知沒收，卻
在原判決主文第四項「定應執行刑」項下宣告將上述偽造之本票
、署押及指印沒收，其主文之記載亦欠允洽。以上或為檢察官上
訴意旨所指摘，或為本院得依職權調查之事項，應認原判決關於
偽造有價證券部分有撤銷發回更審之原因。
據上論結，應依刑事訴訟法第三百九十七條、第四百零一條，判
決如主文。
中　　華　　民　　國　九十六　年　　四　　月  二十六  日
                      最高法院刑事第十二庭
                          審判長法官  池　啟　明
                                法官  王　居　財
                                法官  郭　毓　洲
                                法官  韓　金　秀
                                法官  黃　梅　月
      本件正本證明與原本無異
                                      書  記  官
中　　華　　民　　國　九十六　年　　四　　月   三十   日
                                                H
